【裁判字號】    89,判,1134
【裁判日期】    890420
【裁判案由】    綜合所得稅
【裁判全文】
行  政  法  院  判  決                          八十九年度判字第一一三四號
    原      告  甲○○
    被      告  財政部臺灣省中區國稅局
右當事人間因綜合所得稅事件，原告不服行政院中華民國八十七年七月二十二日台八
十七訴字第三七○二八號再訴願決定，提起行政訴訟。本院判決如左︰
    主  文
原告之訴駁回。
    事  實
緣原告八十二年度綜合所得稅結算申報，採列舉扣除額方式申報。經被告剔除其利息
支出之扣除額後，其列舉扣除金額較標準扣除額為低，乃依標準扣除額核定其應納稅
額為新臺幣（下同）二、三三七、三八三元，扣除已繳稅額，發單課徵應補稅額一、
五八九、九四二元，繳納期限自民國八十四年九月六日起至八十四年九月十五日止。
原告於八十四年九月十三日就抵押利息收入及利息支出等部分，請求被告所轄員林稽
徵所重開繳款書，經該所查對後更正應補稅額為一、一○一、五八六元，繳納期限延
至八十四年十月十三日。原告復於八十四年十月十二日提出申覆書，主張其漏報之琨
蒂絲商店等所得一一六、一八九元及其向銀行借款存放銀行之利息收入應扣除借款利
息支出之餘額為利息所得，員林稽徵所應再予計算其應繳納稅額重新開單云云。經該
所查對，認該金額無誤，乃將繳納期限再延至八十四年十月三十一日，並以八十四年
十月二十日中區國稅員林徵字第八四○一五五○四號函覆原告，略以其主張之利息支
出非屬規定之列舉扣除項目等語。原告復以其利息收入應扣除利息支出之餘額計算綜
合所得稅云云，向財政部提出訴願，經該部移由被告復查決定，以其逾期申請復查，
不予受理。原告一再訴願，遞遭決定駁回，因未提起行政訴訟而確定。原告嗣於八十
六年一月十日以其八十二年度之利息所得，係向銀行借款後存放銀行所產生之利息收
入，應依其利息收入四、一五七、五六一元減除利息支出二、七一五、五二四元後之
餘額一、四四二、○一九元為正確之利息所得，其綜合所得稅溢繳一、一○一、五八
六元，依稅捐稽徵法第二十八條規定，向員林稽徵所申請退還。經該所以八十六年一
月二十二日中區國稅員林徵字第八六○○○○七○三號函否准所請。原告不服，循序
提起行政訴訟。茲摘敘兩造訴辯意旨於次：
原告起訴意旨及補充理由略謂︰按收入與所得之意義不同，收入減除成本後為毛利，
毛利減除費用損失及稅捐後為所得。故所得應等於或小於收入，常態而言，獲取收入
通常須付出代價，因而所得常小於收入。營業稅係按收入計算應納稅額，營利事業所
得稅依所得稅法第二十四條第一項、第五條第五項規定係按所得計算。而同法第十三
條、第十四條、第五條亦規定執行業務所得、租賃所得及權利金所得、自力耕作漁牧
林礦所得、財產交易所得、競技、競賽及機會中獎之獎金或給與、其他所得係以收入
減除成本及必要費用後之餘額為所得額計算應納綜合所得稅，足見綜合所得稅亦係就
所得課稅。按收入課稅者，無論盈虧，均須納稅；按所得課稅者，若虧損無須納稅，
甚可盈虧互抵，如所得稅法第十六條、第三十九條之規定。所得稅法第十四條，將個
人綜合所得分為九類，其中第二、五、六、七、八、九類均明文規定以其收入額減除
成本及必要費用，其餘第一類營利所得、第三類薪資所得、第四類利息所得則未有減
除成本及必要費用之明文。實務上，稽徵機關向來據此認定該三類所得不得減除成本
及必要費用，其見解有誤。營利所得在前階段（營利事業所得稅階段）已將成本及必
要費用減除，而投資購置股權之成本費用係於股權出售時，依第七類財產交易所得計
算，因而單純受領股利盈餘，性質上無應否減除成本及必要費用問題存在。薪資所得
之相關成本及必要費用，較難客觀具體化及舉證，故所得稅法第十七條乃定有薪資特
別扣除額，其用意即在薪資收入者免舉證成本費用，因而薪資收入並非不能扣除成本
及必要費用。至利息收入，必先有本金，本金來源通常係賺得或受贈而得，前者，在
前一階段已就收入減除成本及費用。後者則無成本費用減除問題，因而利息所得常態
上似無成本費用扣抵問題，所得稅法實施以來，未見有何不妥。惟近年來，經濟高度
發展，個人投資理財活躍，若干有財力之個人向銀行押借大額貸款供作個人投資理財
之資金，於等待適當投資時機而暫存銀行，一方面發生利息收入，另一方面亦發生借
款利息支出，二者同時發生，且發生利息收入之存款，其資金係來自利息支出之借款
資金，則利息收入減除利息支出後之餘額，才是所得。因如無借款，則將無多餘款項
存入銀行增加利息收入，亦即利息支出為發生利息收入之必要成本，此為個人理財之
特有現象。解釋法律，應參酌立法精神及真意，並順應時代進步，作出最合理見解。
利息收入扣除利息支出之餘額為所謂所得，乃人人皆知之社會習慣，無待乎法律明文
規定方得扣除，否則原告將金錢貸放市面生息，稅務機關無從知悉該收入，除可加倍
收入外，甚可免繳利息所得之綜合所得稅，政府若不採認原告守法作法，准利息收入
扣除利息支出，無異逼迫人民違法。況所得稅法第十四條就利息所得之定義為「凡公
債、公司債、金融債券、各種短期票券、存款及其他貸出款項利息之所得。」條文規
定「存款之利息所得」，非「存款之利息收入」為利息所得。且所得稅法無具體明文
規定，利息收入禁止減除成本及必要費用之限制，是利息收入應准減除必要成本（即
利息支出）及必要費用，實符合立法意旨。綜上所述，原告八十二年度利息收入四、
一五七、五六一元，減除利息支出二、七一五、五四二元後之餘額一、四四二、○一
九元為利息所得，溢繳綜合所得稅一、一○一、五八六元，應請退還等語。
被告答辯意旨略謂︰查原告八十二年度自銀行取得存款利息收入共計四、二一一、三
八三元，依所得稅法第十四條第一項第四類規定，應併入當年度綜合所得總額，並可
扣除儲蓄投資特別扣除額二七○、○○○元。另依所得稅法第十七條第一項第二款第
二目規定，可列舉扣除之項目計有捐贈、保險費及生育費、災害損失及購屋借款利息
等。其中購屋借款利息，必須為納稅義務人購買自用住宅向金融機構之貸款，且每年
僅可扣除十萬元，惟原告係以土地擔保向銀行貸款，不符合列舉扣除上開購屋借款利
息之規定。所訴利息收入應減除利息支出乙節，核無法令依據，委無足採。且系爭事
項亦無適用法令錯誤致溢繳稅款情事，原處分並無不合。所得稅法第十四條第四類利
息所得並無收入減除成本及必要費用之規定，原告主張所得稅係就所得課稅，故利息
所得係利息收入減除成本及必要費用云云，殊無可採，請駁回其訴等語。
    理  由
按「納稅義務人對於因適用法令錯誤或計算錯誤溢線之稅款，得自繳納之日起五年內
提出具體證明，申請退還；逾期未申請者，不得再行申請。」為稅捐稽徵法第二十八
條所規定。又「個人之綜合所得總額，以其全年左列各類所得合併計算之：．．．第
四類利息所得：凡公債、公司債、金融債券、各種短期票券、存款及其他貸出款項利
息之所得．．．」亦為行為時所得稅法第十四條第四類所規定。本件原告八十二年度
綜合所得稅結算申報，採列舉扣除額方式申報。經被告剔除其利息支出之扣除額後，
其列舉扣除金額較標準扣除額為低，乃依標準扣除額核定其應補稅額為一、一○一、
五八六元。原告依序申請復查、提起訴願、再訴願，均經以逾期申請復查被駁回，因
未提起行政訴訟而確定。原告嗣於八十六年一月十日以其八十二年度之利息所得，係
向銀行借款後存放銀行所產生之利息收入，應依其利息收入四、一五七、五六一元減
除利息支出二、七一五、五二四元後之餘額一、四四二、○一九元為正確之利息所得
，其綜合所得稅溢繳一、一○一、五八六元，依稅捐稽徵法第二十八條規定，向員林
稽徵所申請退還。經該所八十六年一月二十二日中區國稅員林徵字第八六○○○○七
○三號函以原告列舉扣除額利息支出二、七一五、五四二元未符合所得稅法第十七條
規定，且同一事實之綜合所得行政救濟案，亦經再訴願決定駁回確定在案，乃否准所
請。原告不服，循序提起行政訴訟，主張應以利息收入扣除成本及必要費用後之餘額
，為利息所得額。其向銀行貸款後存放銀行而產生之利息收入，該貸款利息支出即係
利息所得之成本，應予扣除云云。惟查行為時所得稅法第十四條明訂所得之種類及其
計算方法，其中第四類利息所得及第一類營利所得、第三類薪資所得，未如其餘各類
所得規定所得之計算方法，得扣除成本或費用等，二相比較，利息所得自無減除成本
或費用之依據。原告主張產生利息收入之本金，係銀行貸款所得，故貸款所支出之利
息，為利息收入之成本云云。所指利息支出性質上與資本利息相似，微論利息所得法
未規定得扣除所謂成本等，即在其他得扣除成本或費用之他類所得，資本利息亦非均
得充作成本或費用扣減。以第七類財產交易所得為例，依該條規定，以交易時之成交
價額，減除原始取得之成本及因取得、改良及移轉該項資產而支付之一切費用後之餘
額為所得額。出售之房屋縱係貸款購得，其取得房屋所有權後、出售前所支付之貸款
利息既非成本，亦非因取得、改良及移轉該房屋而支付之費用，不得扣除，是原告主
張並無足取。至上開規定是否妥適，乃立法政策問題，非本件所得斟酌。被告將原告
八十二年度自銀行取得存款利息收入共計四、二一一、三八三元，依所得稅法第十四
條第一項第四類規定，併入當年度綜合所得總額，未以減除利息支出後之餘額為其利
息所得，並無適用法令錯誤或計算錯誤情形，被告否准原告退稅之申請，揆諸首揭規
定，尚無違誤，一再訴願決定，遞予維持，俱無不合。原告訴請撤銷，非有理由，應
予駁回。
據上論結，本件原告之訴為無理由，爰依行政訴訟法第二十六條後段，判決如主文。
中    華    民    國     八十九      年      四      月      二十       日
                    行 政 法 院 第 一 庭
                                審 判 長 評  事      黃  綠  星
                                         評  事      尤  三  謀
                                         評  事      藍  獻  林
                                         評  事      黃  璽  君
                                         評  事      鄭  忠  仁
右  正  本  證  明  與  原  本  無  異
                                         法院書記官  邱  彰  德
中    華    民    國     八十九      年      四      月      二十       日


司法院資訊處製作；財團法人民間司法改革基金會備份。
